臺灣臺南地方法院民事裁定　　　　　　　　96年度破字第74號
聲　請　人　酉○○原名蘇美珍.
　　　　　　　　　　　之2
相　對　人　美商美國運通銀行股份有限公司台北分行
法定代理人　巳○○
相　對　人　臺灣銀行股份有限公司臺南分公司
法定代理人　甲○○
相　對　人　台北富邦商業銀行股份有限公司高雄分公司
法定代理人　丑○○
相　對　人　遠東國際商業銀行股份有限公司台北忠孝分公司
法定代理人　辰○○
相　對　人　臺灣土地銀行股份有限公司臺南分公司
法定代理人　壬○○
相　對　人　安泰商業銀行股份有限公司中崙分公司
法定代理人　未○○
相　對　人　中國信託商業銀行股份有限公司敦北分公司
法定代理人　癸○○
相　對　人　台北富邦商業銀行股份有限公司永康分公司
法定代理人　己○○
相　對　人　國泰世華商業銀行股份有限公司
法定代理人　戊○○
相　對　人　美商花旗銀行股份有限公司
法定代理人　乙○○
相　對　人　庚○○○銀行股份有限公司
法定代理人　卯○○
相　對　人　陽信商業銀行股份有限公司
法定代理人　寅○○
相　對　人　遠東國際商業銀行股份有限公司
法定代理人　辛○○
相　對　人　大眾商業銀行股份有限公司
法定代理人　子○○
相　對　人　中國信託商業銀行股份有限公司
法定代理人　申○○
相　對　人　友邦國際信用卡股份有限公司
法定代理人　午○○
相　對　人　臺灣土地銀行股份有限公司
法定代理人　丁○○
相　對　人　台新國際商業銀行股份有限公司
法定代理人　丙○○
上列聲請人宣告破產事件，本院裁定如下：
    主  文
聲請駁回。
聲請程序費用由聲請人負擔。
    理  由
一、本件聲請意旨略以：
（一）緣聲請人即債務人向國秦世華商業鈑行股份有限公司、美
      商花旗銀行股份有限公司、庚○○○銀行股份有限公司、
      陽信商業銀行股份有限公司、遠東國際商業銀行股份有限
      公司、大眾商業服行股份有限公司、中國信託商業銀行股
      份有限公司、友邦國際信用卡股份有限公司及臺灣土地銀
      行股份有限公司及台新國際商業銀行股份有限公司（下稱
      發卡銀行）申辦信用卡（包括現金卡等），並向債權人美
      商美國運通銀行股份有限公司臺北分公司、臺灣銀行股份
      有限公司臺南分公司、台北富邦商業銀行股份有限公司高
      雄分公司、遠東國際商業銀行股份有限公司臺北忠孝分公
      司、臺灣土地銀行股份有限公司臺南分公司、安泰商業銀
　　　行股份有限公司中崙分公司、中國信託商業銀行股份有限
  　　公司敦北分公司及臺北富邦商業銀行股份有限公司永康分
    　公司（下稱貸款銀行）申辦信用貸款。
（二）查聲請人因之前投資股票及期貨失利（時遇亞洲金融風暴
      ）開始負債，於民國86年又受詐騙集團的詐騙（臺灣高等
      法院台中分院95年度重上更 (二)字第156號刑事判決業已判
      決被告等常業許欺罪確定），更是雪上加霜。嗣後聲請人
      又投資未上市公司股票，然有些公司在聲請人繳款後連股
      票都沒有拿到，而所購買股票之公司許多均遭主管機關廢
      止，致聲請人所持之股票成為廢紙。為維持家中開銷、孩
      子的教育費用及填補之前所受之損失等，在不得已的情形
      下只得以信用卡、現金卡週轉，以維持家庭生活，但在高
      利率的惡性循環之下迅速累積債務，截至96年7月9日為止
      積欠本金、利息、遲延利息違約金及費用總計新臺幣（下
      同）4,222,477元。
（三）又聲請人目前從事的工作是安親班的英語老師，每月收入
      約12,000元，聲請人之收入扣除每月固定支出如水費、電
      費、電話費等費用共34,150元，並沒有剩下多餘的錢，聲
      請人95年7月間曾參與協商， 每月須繳納25,881元（實際
      金額25,864元加匯費17元），當時因為先生有幫忙繳納，
      聲請人曾繳納過11期，但之後先生工作收入亦不似以往的
      多，實在無法繼續負擔，且一期未繳即視為全部到期，使
      聲請人狀況更雪上加霜。
（四）依聲請人之教育程度、家庭狀況、職業、收入、信用、財
      產狀況及負債情形，聲請人顯已無清償債務之能力。聲請
      人自知一旦經法院宣告破產，個人信用將難有恢復之日，
      各銀行亦多會拒絕再與聲請人往來，惟如不採此法，恐將
      一再陷入以債養債之惡性循環中，債務額將更行擴大，且
      聲請人亦努力工作，並非不事生產之人，實非不得已始以
      現有財產900,000元（聲請人現有存款200,000元及殘餘市
      值約700,000元之後述不動產）聲請破產。 再者，一經宣
      告破產，並不意謂聲請人即免負任何債務人責任；反之，
      破產人之生活應趨於簡樸、節省消費，一有任何惡意隱匿
      財產行為，法院並得隨時撤銷原准許裁定。
（五）另破產法第82條規定，破產宣告後，破產終結前，破產人
      所取得之財產，亦構成破產財團，是以，除聲請人現所提
      出之財產可供破產分配之用外，聲請人之收入亦應納入破
      產財團，故以聲請人目前收入及開銷狀態而言，在未償還
      債務情況下，破產財團將可較現所提出之財產範圍更大，
      且依破產法第148條規定旨趣， 除債務人之財產不敷清償
      破產財團之費用及財團之債務外，尚難認無宣告破產之實
      益（司法院院字第1505號(二)解釋參照）。
（六）按破產，對債務人不能清償債務者宣告之；破產，除另有
      規定外，得因債權人或債務人之聲請宣告之。破產法第57
      條、第58條第1項規定甚明。 故祇要債務人有不能清償債
      務之情事，即可宣告破產，至於宣告破產有無實益，似非
      宣告破產時所應斟酌之要件，臺灣高等法院85年度抗字第
      508號裁定意旨亦早有指示。 而最近臺灣高等法院高雄分
      院95年度破抗字第3號裁定更加明確指示謂： 「縱（組成
      破產財團）事後破產程序進行中確有破產財團不足清償財
      團費用及財團債務情事，亦僅是否應依同法（破產法）第
      148條規定，裁定破產程序終止， 然究非宣告破產時之消
      極要件。」，更是更加明白表示，有無破產實益，不應斟
      酌在是否准許宣告破產中，而只是事後是否應依破產法第
      148條終止破產程序的問題而已， 不能反倒果為因，變成
      變相剝奪人民宣告破產之權利，此乃是高等法院對於破產
      事件的一貫見解。
（七）另政府機關已積極訂立相關債務清償法規因應，按依立法
      院剛通過之消費者債務清理條例之精神，在於使經濟上處
      於弱勢地位之消費者，得依照較現行破產法簡單易行之程
      序處理其債務，讓債務問題不再惡化，得以有經濟上重生
      之機會，因此為配合政府政策及使經濟弱者得有重生之機
      會，自應從寬認定破產之要件。況且，聲請人之所以會陷
      入要聲請破產之窘境，有一部份之原因是肇因於債權銀行
      為了市佔率而濫發信用卡及現金卡，卻不做債信控管的工
      作，使聲請人逐漸的陷於以卡養卡的無底深淵，故聲請人
      之所以到最後要聲請破產，不能完全歸責於聲請人，債權
      銀行亦應負一部份之責任。從而，法院不得僅著眼於銀行
      之利益，而犧牲廣大債務人之利益。為此，聲請人爰依破
　　　產法第1條、第57條及第58條等規定聲請宣告破產等語。
二、按破產，對債務人不能清償債務者，宣告之，為破產法第57
    條所明定。 又依同法第148條規定之旨趣，除債務人之財產
    不敷清償破產財團之費用及財團之債務外，尚難認無宣告破
    產之實益。是以法院就破產之聲請，應依職權為必要之調查
    ，倘債務人確係毫無財產可構成破產財團，或債務人之財產
    不敷清償破產財團之費用及財團之債務，無從依破產程序清
    理其債務時，始得以無宣告破產之實益，裁定駁回聲請，此
    觀司法院25年院字第1505號解釋自明（最高法院86年度台抗
　　字第479號裁定意旨參照）。 而財團費用包括一破產財團之
  　管理變價及分配所生之費用、二破產債權人共同利益所需審
    判上之費用、三破產管理人之報酬，及四破產人及其家屬之
    必要生活費及喪葬費，視為財團費用；財團債務包括一破產
    管理人關於破產財團所為行為而生之債務、二破產管理人為
  　破產財團請求履行雙務契約所生之債務，或因破產宣告後應
    履行雙務契約而生之債務、三為破產財團無因管理所生之債
    務，及四因破產財團不當得利所生之債務。破產法第95條、
    第96條，分別定有明文。次按在破產宣告前，對於債務人之
    財產有質權、抵押權或留置權者，就其財產有別除權。有別
    除權之債權人， 不依破產程序而行使其權利，破產法第108
    條定有明文。
三、經查：
（一）聲請人現有坐落臺南縣永康市○○段404地號土地、 權利
      範圍為10,000分之52， 及其上同段788建號房屋（門牌號
      碼：臺南市縣永康市○○街62號10樓之2）、 權利範圍全
      部，聲請人已將該房地分別設定第1、2順位最高限額抵押
      權2,400,000元及360,000元予臺灣土地銀行股份有限公司
      及臺北富邦商業銀行股份有限公司，另又以該房地設定第
      3順位1,000,000元之抵押權予李蘇惠瓊，有前開房地之土
      地及建物登記謄本附卷可稽。 而上開土地依96年1月之公
      告土地現值計算價值為218,623元（計算式：18,700元×2
      ,248.28 平方公尺×52/10,000=218,623元， 元以下4捨5
      入），另上開房屋依聲請人之稅務電子閘門財產所得調件
      明細表所示，僅值604,300元， 依此聲請人所有上開房地
      僅價值822,923元。 惟聲請人以上揭房地向臺灣土地銀行
      股份有限公司擔保借款部分，尚積欠臺灣土地銀行股份有
      限公司本金742,810元，有臺灣土地銀行臺南分行96年9月
      26日南授管字第0960000949號函及函送之中長期放款借據
      、房屋回饋專案購屋卡申請書及客戶往來交易明細查詢各
      1份存卷可憑， 且依卷附財團法人金融聯合徵信中心當事
      人綜合信用報告，聲請人另積欠臺北富邦商業銀行股份有
      限公司永康分行中期放款581,000元，而僅以360,000元計
      算擔保債務，再加李蘇惠瓊1,000,000元之債務， 合計已
      達2,102,810元，另再加計以執行標的金額每百元徵收8角
      計算優先受償之執行費16,822元，及其他優先抵押權受償
      之土地增值稅、地價稅、房屋稅等稅捐，縱上開房地以前
      述價值之2倍即1,645,846元計算，經抵押權人行使別除權
      後，已無剩餘資產可供支應下述之財團費用及財團債務，
      是聲請人所有上揭不動產，已不足清償抵押債務，顯不能
      支應財團費用及財團債務。
（二）聲請人雖另主張其現有財產除上述不動產可為破產財團外
      ，尚有存款200,000元， 且尚有收入足可構成破產財團云
      云。惟聲請人於聲請時並未提出相關證明，證明其確有存
      款200,000元，嗣經本院函請其提出相關證明後， 聲請人
      始於96年9月26日具狀，提出由第三人為發票人、 受款人
      為聲請人、發票日96年9月24日、票面金額200,000元之支
      票1紙為憑。 然此已與聲請人原聲請主張之存款乙節不符
      ，聲請人復未證明該紙支票確已否兌現。準此，自難認聲
      請人尚有200,000存款足以構成破產財團。 至聲請人主張
      其另有收入可構成破產財團部分，聲請人業已自承其每月
      收入約12,000元，而應優先於破產債權受償之聲請人自己
      及其家屬必要生活費之財團費用，聲請人主張其中每月日
      常生活雜費15,000元、水費375元、電費950元、電話費28
      0元等必要生活費用， 即已逾聲請人每月約12,000元之收
      入，是聲請人每月之收入，顯已不能支應上述財團費用。
      另查破產管理人之費用，依財政部96年3月7日台財稅字第
      096045 17860號函，破產管理人係按標的物財產價值百分
      之9計算收入標準，有該函1份在卷足參。本件破產標的聲
      請人主張為4,222,477元，經此計算， 破產管理人之報酬
      為380,0 23元（元以下4拾5入）。又破產監查人亦為破產
      程序必備機關，依破產法第128條規定， 破產法第84條規
      定於監查人準用之，是監查人之報酬應視為管理破產財團
      之費用，而列為財團費用，參酌破產管理人之報酬，則破
      產監查人之報酬亦為380,023元。 從而，選任破產管理人
      及破產監查人之財團費用即高達760,046元。
（三）依前揭說明，聲請人所有之上揭不動產，經抵押權人行使
      別除權後，已不足清償抵押債務，顯不能支應上揭高達76
      0,046元之財團費用， 而其每月僅約12,000元之收入，又
      不足以支應其本身及其家屬必要生活費之財團費用。況破
      產程序一旦進行，須支付破產管理人之報酬、監查人之報
      酬及破產程序進行所需支出之費用，諸如破產管理人應清
      查、整理債務人之財產狀況，並編造債權及資產表、召開
      債權人會議、行使其他權限等，及支付破產財團之管理變
      價及分配所生之費用、破產債權人共同利益所需審判上之
      費用等項目，無一不以破產財團之財產支出，依聲請人所
      述其現有之不動產於抵押權人行使別除權及扣除上開財團
      費用後，已無餘額可供構成破產財團，自無法清償任何破
      產債務，無解於債務之處理， 揆諸破產法第148條規定之
      旨趣及最高法院86年度台抗字第479號裁定意旨， 本件聲
      請人聲請宣告破產即無實益，要無宣告破產徒生耗費之必
      要，則聲請人聲請宣告破產，尚無理由，應予駁回。
四、依破產法第5條，民事訴訟法第95條、第78條， 裁定如主文
    。
中　　華　　民　　國　　96　　年　 　9　　月　　29　　日
                        民事第二庭　　法　官  陳金虎
以上為正本證明與原本無異。
如對本裁定抗告須於裁定送達後10日內向本院提出抗告狀，並應
繳納抗告費新臺幣1000元整。
中　　華　　民　　國　　96　　年　 　9　　月　　29　　日
                                      書記官  朱小萍
